臺灣臺中地方法院民事判決　　　　　　　99年度訴字第710號
原　　　　告　國泰人壽保險股份有限公司
法定代理　人　張發得
訴訟代理　人　林祐德
被　　　　告　張正
兼訴訟代理人　張包青
被　　　　告　張正民受監護宣.
兼法定代理人　張正信
上當事人間請求清償借款事件，本院於民國100年4月26日言詞辯
論終結，判決如下：
    主    文
被告應連帶給付原告新臺幣陸拾參萬壹仟陸佰捌拾陸元，及其中
新臺幣伍拾捌萬伍仟壹佰肆拾參元自民國九十四年一月十二日起
至清償日止，按週年利率百分之十點二五計算利息，並自民國八
十六年五月十四日起自清償日止，按上開利率百分之二十計算之
違約金。
訴訟費用新臺幣陸仟玖佰肆拾元由被告連帶負擔。
本判決於原告以新臺幣貳拾壹萬元為被告供擔保後，得假執行；
但被告如於執行標的物拍定、變賣前，以新臺幣陸拾參萬壹仟陸
佰捌拾陸元為原告預供擔保，得免為假執行。
    事實及理由
甲、程序方面：
一、按受監護宣告人之監護人於監護權限內，為受監護人之法定
    代理人，民法第1113條準用第1098條第1項定有明文。查被
    告張正民係民國44年10月26日出生，為成年人，惟經醫師診
    斷為精神分裂症，無法繼續就學及工作，其心智缺陷已達不
    能為意思表示或受意思表示，及不能辨識其意思表示效果之
    程度，為無意思能力之人，確無訴訟能力，經臺灣彰化地方
    法院於99年9月20日以99年度監宣字第114號裁定選任被告張
    正民之兄即被告張正信其監護人，有該院民事裁定可資參佐
    ，故被告張正信另以被告張正民之法定代理人身分進行本案
    訴訟，核與前開規定相符，應予准許。
二、被告張正民、張正信均未於最後言詞辯論期日到場，核無民
    事訴訟法第386條各款所列情形，爰依原告聲請，由其一造
    辯論而為判決。
三、本件原告原聲明求為：「被告應連帶給付原告新臺幣（下同
    ）631,686元，及自86年5月14日起至清償日止，按週年利率
    百分之10.25計算利息，並自86年5月14日起自清償日止，按
    上開利率百分之20計算之違約金。」之判決，嗣於支付命令
    送達被告後，經被告於99年2月8日具狀提起異議，原告所為
    支付命令之聲請視為起訴，原告並於99年4月20日具準備書
    狀變更聲明為：「被告應連帶給付原告631,686元，及其中
    585,143元自86年5月14日起至清償日止，按週年利率百分之
    10.25計算利息，並自86年5月14日起自清償日止，按上開利
    率百分之20計算之違約金。」之判決，又於100年4月26日言
    詞辯論期日變更聲明為：「被告應連帶給付原告631,686元
    ，及其中585,143元自94年1月12日起至清償日止，按週年利
    率百分之10.25計算利息，並自86年5月14日起自清償日止，
    按上開利率百分之20計算之違約金。」核上開減縮其應受判
    決事項之聲明，與民事訴訟法第255條第1項第3款之規定相
    符，自為法之所許。
乙、實體方面：
壹、原告方面：
一、原告主張：訴外人張正秋於83年4月19日、83年4月28日邀同
    另一訴外人張唐珠（89年4月21日歿）為連帶保證人，向原
    告借款90萬元、30萬元，雙方約定利息按週年利率百分之9.
    875計算，應按期平均攤還本息，原告得於每年3月及9月或
    因國內外情勢變遷所訂新利率計付利息。若遲延履行時，即
    喪失期限利益，全部債務視為到期，除仍按上開約定利率計
    付遲延利息外，其逾期清償在6個月以內者，並應按上開利
    率百分之10，超過6個月者，就超過部分，按上開利率百分
    之20加付違約金。惟訴外人張唐珠於89年4月21日死亡，訴
    外人張正秋自84年5月20日起即未按期清償本息，經原告向
    其等家屬催討無效，依約本件借款已喪失期限利益，全部債
    務視為到期，原告遂向法院聲請拍賣抵押物而部分受償。又
    訴外人張唐珠既為本件借款之連帶保證人，其死亡後經原告
    向本院家事庭查詢訴外人張唐珠之繼承人並無拋棄或限定繼
    承之情事，故依民法第1148、1153條第1項規定，訴外人張
    唐珠之繼承人即被告張正、張包青、張正民及張正信自需
    繼承訴外人張唐珠之保證債務並負擔之，爰以消費借貸、連
    帶保證、繼承之法律關係，提起本件訴訟。
二、聲明：（一）被告應連帶給付原告631,686元，及其中585,1
    43元自94年1月12日（即支付命令聲請狀回推5年）至清償日
    止，按週年利率百分之10.25計算利息，並自86年5月14日起
    自清償日止，按上開利率百分之20計算之違約金。（二）願
    供擔保，請准宣告假執行。
三、原告對被告抗辯之陳述：
（一）原告主張訴外人張正秋邀同其他訴外人張唐珠為連帶保證
      人，向原告借款120萬元，並以門牌號碼臺中市○○區○
      ○路2段16-3號之系爭房地設定抵押權予原告之事實，原
      告業已提出擔保放款借據、約定書及土地登記簿為證，而
      借據上之簽名為張正秋、張唐珠本人所親簽，亦為被告等
      人於99年11月2日在庭時所不爭執，其等僅辯稱訴外人張
      正秋於簽名時無意識能力云云，揆諸上開說明，自應由被
      告就所抗辯訴外人張正秋於簽約時欠缺行為能力乙節，負
      舉證責任。又訴外人張正秋與被告等人同為系爭債務之連
      帶保證人張唐珠之繼承人，於89年5月8日方自如前所述之
      抵押物遷出，系爭抵押物拍定時即86年5月13日時張正秋
      仍居住於上址，難謂本件保證債務發生之時，張唐珠之繼
      承人即被告等人就保證債務存在之事項一無所悉；況張唐
      珠身故前於88年12月29日遷入地址為彰化縣花壇鄉○○路
      ○段359號之住所，同時間被告張正及張正民亦居住於
      同址直至張唐珠身故，此與被告等人之抗辯不符，從而，
      被告抗辯繼承人就系爭保證債務一無所知及未與被繼承人
      張唐珠同居共財云云均無可採。
（二）另查，原告就其與訴外人張正秋約定將本件借款120萬元
      中之90萬元部份，用以清償系爭房地原由臺灣中小企業銀
      行潭子分行設定抵押權之貸款，及將餘額30萬元匯入訴外
      人張正秋設立於臺灣中小企業銀行潭子分行之活儲帳戶等
      情，已提出訴外人張正秋所簽署之同意書、簽收條、傳票
      及匯款單為證，足徵原告業依訴外人張正秋之指示，將本
      件借款撥入訴外人張正秋指定之銀行帳戶以代交付，自生
      與現實交付同等之效力，而無礙消費借貸契約之成立。
貳、被告主張：
一、訴外人張正秋於82年4月間發生嚴重車禍，經澄清醫院平等
    院區急救，並緊急進行開顱手術，切除腦內部分區域，因此
    認知能力受到嚴重損害，不但完全不認得家人，行為失序，
    還隨處大小便，此種情形持續至83年11月，被告張包青認此
    種情況已非家人能力所能照料，遂向臺中市政府申請殘障手
    冊，以便將訴外人張正秋送往療養機構進行照護，此等情狀
    有被告所提出之鑑定意見所述：「病人82年4月頭部外傷顱
    內出血，接受開顱手術，目前無記憶力，語言溝通障礙，隨
    地大小便，無判斷力，呈痴呆現象，需人照顧」可稽，且此
    種顱內開刀手術留有語言障礙、失憶、智能障礙等後遺症，
    臨床上完全治癒之機率極低，核屬一般醫學常識，倘法院僅
    憑鑑定意見中「目前」字眼，即斷定訴外人張正秋於簽署本
    件借貸契約時，屬一完全其有行為能力之人，完全棄一般醫
    學上經驗法則於不顧，誠屬斷章取義之作法，法院應向國人
    認同之大型教學醫院或其他相關機構函詢或進行鑑定，以訴
    外人張正秋於82年4月進行重大顱內開刀手術，且遺有語言
    障礙、失憶、智能障礙等後遺症至83年11月等事實，是否可
    能於同年間4月為一智識能力、認知能力健全之完全行為能
    力人，即可明瞭原告所稱簽約當時訴外人張正秋為一完全行
    為能力人乃是為自己於審定契約時，未盡善良管理人注意義
    務之過失進行辯解。訴外人張正秋於83年4月簽訂系爭借貸
    契約時，雖尚未被宣告為禁治產人（民法修正後更名為受監
    護宣告人），惟其是否得為有效之借貸及抵押權設定契約，
    仍應以其為意思表示時，是否係在無意識或精神錯亂中為斷
    。既然訴外人張正秋因車禍進行開顱手術而有上述後遺症至
    今，依一般常識及醫學經驗可以推斷訴外人張正秋於83年4
    月間簽署契約時，仍處於此等狀態並無疑問。縱訴外人張正
    秋在其客觀上有為一定之表示，然主觀上卻毫無認識，則因
    訴外人張正秋於行為時無辨識其行為與其行為之法律上效力
    之意識，其所為之法律行為自應不生效力。
二、另本案借貸之連帶保證人張唐珠即被告等人之母親，其未受
    過教育、不識字，智識能力薄弱，長期生活在鄉間，對於與
    銀行間借貸、保證等商業活動均不具熟悉，另基於未受過教
    育及民俗信仰心態使然，認只要具備行動能力均屬一般正常
    人，而訴外人張正秋於外觀上能自由活動，故張唐珠主觀上
    即認定訴外人張正秋與一般人無異，此亦為張唐珠阻饒被告
    等人即張正秋之兄弟於張正秋出院後留有語言障礙、失憶、
    智能障礙等後遺症時為其申請殘障手冊之因素，並拖延至83
    年11月間方為辦理。至此，連帶保證人張唐珠與家人間之爭
    執更加劇烈，所以張唐珠如何攜同張正秋前往原告處簽署系
    爭契約，被告等人間均無從知悉。即便被告張正信於99年11
    月2日之言詞辯論期日中，於法官提示系爭借貸契約中之簽
    名後陳稱：「張正秋簽名的筆跡是張正秋的筆跡沒錯，張唐
    珠的簽名應該也是張唐珠自己簽名的筆跡沒錯」，然此陳述
    僅係指事後辨認簽名真正與否而已，並非指知悉訴外人張正
    秋與張唐珠係何時簽約之意。
三、詳言之，系爭借貸契約之債務人張正秋於83年11月30日起即
    被臺中榮民總醫院神經內科以「病人82年4月頭部外傷顱內
    出血，接受開顱手術，目前無記憶力，語言溝通障礙，隨地
    大小便，無判斷力。呈痴呆現象，需人照顧」為由，鑑定為
    中度殘障，並於83年12月13日取得殘障手冊，至今尚未復原
    ，有83年11月30日殘障者鑑定表、臺中市政府83年12月13日
    八三府社福字第158278號函及秀傳醫療社團法人秀傳紀念醫
    院99年4月13日診斷證明書可稽。張正秋於83年4月19日、83
    年4月28日簽訂系爭契約後，即與其母親張唐珠居住於擔保
    系爭契約之不動產處即臺中市○○區○○路2段16-3號，由
    其母親張唐珠照料張正秋之起居，直至前開住處因原告聲請
    抵押物拍賣後，始搬離該住處。且因上開住處原本即有向臺
    灣中小企業銀行貸款，該抵押物拍賣裁定應係向張正秋之住
    處即臺中市○○區○○路2段16-3號為送達，並未送達於被
    告等人使其知悉，是被告等人方以為係因張正秋之精神狀況
    已無能力工作致無法繳交臺灣中小企業銀行貸款，故張正秋
    所有之不動產始遭拍賣，被告等人並不知悉張正秋旋於車禍
    後即與原告簽訂本案契約並以張唐珠為該契約之連帶保證人
    之情事。亦即，訴外人張正秋於82年4月車禍後，因上述之
    情況，其心智已屬民法第75條所稱之無意識或精神錯亂之情
    形，蓋無可能告知被告等人其於83年4月19日、83年4月28
    日簽訂系爭契約，並由張唐珠為系爭契約連帶保證人等情事
    。而連帶保證人張唐珠因與被告等人均不睦，故於訴外人張
    正秋所有之房屋拍賣後直至其89年4月21日死亡止，均未與
    被告等人同居共財，當然亦未告知被告等人其擔任系爭契約
    連帶保證人，被告確實無從知悉連帶保證人張唐珠需於86年
    5月14日起即需負擔保證債務。況原告自從86年7月28日起將
    訴外人張正秋所有之房屋拍賣分得價金後，即未曾對連帶保
    證人張唐珠有任何請求其清償之行為，且原告亦自承依照實
    務有拍賣不足清償就不會再追了，僅係因最近二年金管會有
    要求原告沒有獲償部分也要取得債權憑證所以才起訴，此有
    99年11月2日言詞辯論筆錄可憑，故被告等人均係因收受本
    院99年度司促字第3252號支付命令始獲悉有系爭契約債務與
    連帶保證債務之存在，而該保證債務早於84年間已發生，至
    今已逾14年之久，此14年間被告等人對前開之債務並無從知
    悉，原告起訴狀所稱「經原告屢向其家屬催討無效」等語並
    非事實。
四、又，連帶保證人張唐珠雖於83年3月24日將其戶籍遷入彰化
    縣花壇鄉○○路○段359號與被告張正同戶籍，直至89年4
    月21日死亡為止，惟連帶保證人張唐珠實際上並未與被告張
    正同住，況原告同前所述如拍賣不足之部分即不再向保證
    人催討，是於最近二年為應金管會之要求，為取得債權憑證
    始向張唐珠之繼承人即被告等人發前開之支付命令，故不論
    是與連帶保證人張唐珠同戶籍之張正、或是其他繼承人均
    無從知悉系爭契約債務與連帶保證債務。被告張正信於99年
    11月2日言詞辯論筆錄中之所以陳稱：「錢是我母親張唐珠
    拿去用沒有錯」，係本件訴訟程序開啟後臆測之詞，其於當
    時並不知悉其大哥張正秋與其母親張唐珠簽訂系爭契約債務
    與連帶保證債務，依照訴外人張正秋車禍後當時之精神狀況
    ，實難想像訴外人張正秋了解其所簽訂系爭契約之意義為何
    ，且無法得知是否有第三者帶同張正秋與張唐珠前去簽訂系
    爭借貸契約。況張正秋向原告借貸之120萬元中，有90萬元
    係清償訴外人張正秋以其所有之房屋向臺灣中小企業銀行申
    請之貸款，故於開庭當時始猜測是否係張唐珠將剩餘之30萬
    元拿去使用，並非張唐珠曾告知被告張正信。蓋被告張正信
    並未與張唐珠同居共財，被告張正信實無法得知張唐珠之經
    濟狀況，而張唐珠是否確係取得該30萬元並無從知悉。再者
    ，系爭保證契約係於83年間訂立，訂立當時原告是否同意由
    張唐珠擔任連帶保證人，其所審酌者應係被告等人之母張唐
    珠之資力與能力後，方同意由張唐珠任連帶保證人，此等審
    酌事由與被告等人無涉，若有保證債務，亦應由連帶保證人
    張唐珠之財產限定為清償之範圍即足，不宜因保證人死亡及
    有繼承人存在等因素，反增加債權人於立約時所無之利益。
    故而，若再以張唐珠之繼承人即被告等人之固有財產就此保
    證債務負清償責任，顯非當初原告與連帶保證人張唐珠訂立
    保證契約時所合意之範圍，且對被告等人有失公平。復參以
    系爭借款之本金為631,686元，利息以週年利率百分之10.25
    計算，即每一年利息59,977元，因原告請求自86年5月14日
    起至清償日止計算之利息，計約14年利息839.680元未付，
    加上未計違約金之本金與利息即高達1,471,366元。查連帶
    保證人張唐珠生前並無不動產及積蓄等財產，被告等人當無
    從自其身故後獲得任何遺產；被告張正信並無薪資收入，其
    名下亦無財產；被告張正民自89年6月26日起即因精神分裂
    症而住在淨心康復之家至今，有淨心康復之家99年6月7日九
    九淨康字第0990050號函可證，其亦無薪資收入亦無財產；
    被告張正薪資所得僅一個月2萬餘元，年所得25萬餘元，
    其名下並無財產；被告張包青現已50歲，年紀較大，隨時有
    失業可能，現每月薪資所得僅3萬餘元，其妻為一家庭主婦
    並無薪資收入，二個兒子均仍在學，一家四口僅依靠被告張
    包青一人微薄之收入，雖有汽車，然車齡亦已超過五年，無
    剩餘殘值．所住不動產因921地震，被認定為半倒危樓至今
    ，名下另一戶小坪數套房屋齡超過二十年，年久失修，屋況
    甚差難以居住，幾乎無任何價值。以被告等人之能力，確難
    以繼續履行張唐珠所負之保證債務。若令被告等人繼續履行
    系爭保證債務，將使被告等人未來之生活全被龐大債務束縛
    ，被告之生存權與人格之發展將受嚴重限制，由被告等人繼
    續履行系爭保證債務實顯失公平。是以，爰引用98年6月10
    日增訂公布民法繼承編施行法第1條之3第2項規定，抗辯被
    繼承人張唐珠於89年4月21日死亡，繼承開始係在民法繼承
    編98年5月22日修正施行前，系爭保證債務於86年5月4日即
    繼承開始以前已發生，而對於繼承開始以前已發生系爭保證
    債務，由被告繼續履行系爭保證債務顯失公平，應以所得遺
    產為限，負清償責任。
五、除此之外，倘被告等人知悉張唐珠生前積欠前開保證債務者
    ，在無積極財產可資繼承，僅有消極財產即債務須繼承之情
    形下，衡情應會於法定期間內向管轄法院為陳報限定繼承或
    聲明拋棄繼承，被告既未為之，益證其不知有前開繼承債務
    存在。是被告等人確係於繼承開始時，因不可歸責於已之事
    由，無法知悉前開繼承債務存在，致未能於修正施行前之法
    定期間為限定或拋棄繼承。而由於被告等人並不知有前開繼
    承債務存在，縱令被告等人有收入，但此乃其辛勤工作所累
    積之財富，並非源自被繼承人張唐珠之供給或贈與，更與原
    告之借款無涉，尤其在張唐珠並未遺留下任何財產之情況下
    ，仍要求被告等人以自身財產清償前開繼承債務，自有不公
    。爰抗辯依98年6月10日公布施行之民法繼承編施行法第1條
    之3第4項規定，主張僅以所得遺產（被告等人實際上並無繼
    承任何財產）為限，對被繼承人張唐珠前開保證債務負清償
    責任。
六、聲明：（一）原告之訴駁回。（二）如受不利判決，請准供
    擔保免為假執行。
參、得心證之理由：
一、本件原告主張訴外人張正秋於83年4月19日、83年4月28日邀
    同另一訴外人張唐珠（89年4月21日歿）為連帶保證人，向
    原告借款90萬元、30萬元，雙方約定利息按週年利率百分之
    9. 875計算，應按期平均攤還本息，原告得於每年3月及9月
    或因國內外情勢變遷所訂新利率計付利息。若遲延履行時，
    即喪失期限利益，全部債務視為到期，除仍按上開約定利率
    計付遲延利息外，其逾期清償在6個月以內者，並應按上開
    利率百分之10，超過6個月者，就超過部分，按上開利率百
    分之20加付違約金。惟訴外人張唐珠於89年4月21日死亡，
    訴外人張正秋自84年5月20日起即未按期清償本息，經原告
    向其等家屬催討無效等事實，已據其提出擔保放款借據、約
    定書影本各二件，拍賣分配表影本一件、除戶謄本影本、繼
    承系統表、繼承人戶籍謄本等各乙份為據，且就擔保放款借
    據上之借款人「張正秋」、連帶保證人「張唐珠」簽名之真
    正，被告均不爭執，自堪信為真實。
二、被告雖辯稱訴外人張正秋於82年4月間發生嚴重車禍，進行
    重大顱內開刀手術，遺有語言障礙、失憶、智能障礙等後遺
    症至今，經醫院鑑定為中度殘障，依一般常識及醫學經驗可
    以推斷訴外人張正秋於83年4月間簽署契約時，仍處於此等
    狀態等語。然查，本件被告所稱借款人張正秋於借款契約簽
    訂當時之83年間，係無行為能力人乙節，並未舉證以實其說
    ，且被告所提之證據資料如殘障者鑑定表之鑑定日期，係83
    年11月30日，乃本件借款契約成立之後，並無從推論於借款
    契約成立當時，已陷於無行為能力，而其餘被告所提之診斷
    證明書，就診時間更係99年間之單據，根本無法回推本案借
    款契約成立時之狀況。且被告張包青於83年11月間，陪同借
    款人張正秋前往辦理殘障鑑定，及當時借款人張正秋實際上
    住於臺中市○○路等情，均經被告張包青自承在卷，從而，
    在83年間借款人張正秋與本件被告等人間，並未失聯，且彼
    此間住所尚為知悉，就彼此間有聯繫之事實，亦可認定。又
    當時借款之傳票上所載日期，為83年4月28日，匯款單亦係
    於同日匯款至張正秋之帳戶。從而，本院綜合審酌既然簽約
    當時，借款人張正秋與被告等人間尚有聯繫，且其上之簽名
    筆跡又確係張正秋及被告等人之母親張唐珠所親筆簽名，則
    被告空言懷疑係另有他人申辦乙節，即無足認定。
三、另被告辯以本件保證債務早於84年間即發生，距今已逾14年
    之久，債務人等均因收受本院支付命令，始知有系爭契約債
    務與連帶保證債務之存在，爰抗辯本件倘由被告等繼續履行
    ，即屬顯失公平等語，然查，由上揭殘障鑑定之背景以觀，
    於83年間，被告與張正秋、張唐珠間，既尚有聯繫，顯見本
    件借貸及保證債務發生之時，被告與張正秋、張唐珠等人，
    仍有若干共同生活之事實，且由系爭簽名之真正、款項亦確
    實於83年間即轉入張正秋之帳戶，復參酌上揭殘障鑑定之過
    程，既由被告張包青陪同辦理，故從被告所提之證據，實不
    足以證明本件就系爭款項，有何可能遭外人介入之情況，且
    本件之金額非鉅，債務人又非僅只一人，其負擔於常情下尚
    屬合理，本院綜合審酌上情，認本件倘由債務人繼續履行，
    並無顯失公平之情事。
四、從而，原告依繼承、消費借貸及連帶保證契約請求被告連帶
    給付借款631,686元，及如主文第1項所示之利息、違約金為
    有理由，應予准許。
肆、本件事證已臻明確，兩造其餘攻擊防禦方法及舉證，與本件
    判決結果並無影響，爰不逐一論述，附此敘明。
伍、兩造均陳明願供擔保，請准為假執行及免為假執行，經核均
    無不合，爰各酌定相當擔保金額併准許之。
陸、據上論結，本件原告之訴為有理由，依民事訴訟法第78條、
    第85條第2項、第390條第2項、第392條第2項、第3項、第39
    3條第2項，判決如主文。
中    華    民    國  100    年      5    月    11    日
                  民事第二庭    法  官  林慶郎
正本係照原本作成。
如對本判決上訴，須於判決送達後20日內向本院提出上訴狀。如
委任律師提起上訴者，應一併繳納上訴審裁判費。
中    華    民    國  100    年      5    月    11    日
                                書記官  王淑燕